最　高　行　政　法　院　判　決
　　　　　　　　　　　　　　　　　　 96年度判字第01550號
上　訴　人　臺北縣政府
代　表　人　甲○○
被 上訴 人　乙○○
上列當事人間因返還公法上不當得利事件，上訴人不服中華民國
94年5月31日臺北高等行政法院93年度簡更一字第42號判決，提
起上訴。本院判決如下：
　　主  文
原判決廢棄，發回臺北高等行政法院。
　　理  由
一、上訴人因辦理省道台15線0k+000～6k+626段道路拓寬工程，
    拆遷被上訴人所有坐落用地內之建築物，其補償費經複查核
    算後與原發放補償金額不合，其溢放補償費新臺幣（下同）
    82,899元，上訴人曾於民國（下同）85年1月12日以85北府
    工土字第7810號函，請被上訴人在85年2月29日前返還該補
    償費，惟被上訴人逾期仍未返還，遂提起行政訴訟。案經原
    審以90年度訴字第1733號判決駁回，上訴人不服，提起上訴
    ，經本院以93年度判字第193號判決廢棄發回更審，經原審
    以93年度簡更一字第12號更為判決駁回，上訴人不服，乃向
    本院提起本件上訴。
二、上訴人於原審起訴主張略以：有關補償費業補提臺北縣地價
    評議委員會暨標準地價評議委員會89年第2次會議討論且決
    議，並報經內政部89年4月21日台（89）內地字第8905777號
    函同意備查，因被上訴人已領金額大於第3次複估金額，其
    至今未返還溢領金額82,899元部分，為無法律上之原因，而
    受利益，致他人受損害，故依行政訴訟法第8條第1項、民法
    第179條後段規定，依據公法上不當得利請求權，請求被上
    訴人返還該溢領之金額。被上訴人溢領之徵收補償金額，其
    性質並非行政執行法第11條之公法上金錢給付義務，而應成
    立公法上不當得利。因上訴人並無自行廢棄公告之估定價，
    而是原估算價值因計算錯誤而經重新估算，造成被上訴人溢
    領徵收補償金額，而催告被上訴人繳回溢領之金額，被上訴
    人對於複估之金額有異議而不繳回，上訴人始將第3次複估
    金額，依土地法第247條規定，提交標準地價評議委員會評
    定之，此複估金額並非變動前後之估定標準，而廢棄公告之
    估定價，乃僅因計算錯誤重新估算，應無司法院釋字第110
    號解釋之適用。為此，求為判決被上訴人應給付上訴人82,8
    99元及自起訴狀繕本送達之翌日起至清償日止，按年息5%計
    算之利息等語。
三、被上訴人於原審未作任何陳述。
四、原審駁回上訴人之訴無非以：被上訴人原先領取562,887元
    徵收補償費之法律上原因為原補償處分，在該補償處分未被
    撤銷前，被上訴人受領上開徵收補償費，即屬具有「法律上
    原因」；縱事後上訴人發現計算有誤時，亦應先將上開補償
    處分予以撤銷，被上訴人受領上開金錢給付之法律上原因始
    會因此而歸於消滅，並產生不當得利返還之問題，然上訴人
    僅曾以85年1月12日85北府工土字第7810號函請被上訴人返
    還溢領之補償費，89年經地價評議委員會暨標準地價評議委
    員會決議以第3次複估金額為補償標準後，被上訴人仍未予
    返還，乃提起給付訴訟請求返還；是上訴人並未撤銷原徵收
    補償處分，該處分既未經合法撤銷或廢止，被上訴人受有該
    徵收補償費之法律上原因仍屬存在，並非無法律上原因等語
    ，為其判斷之基礎。
五、本院查：(一)按對於適用簡易程序之裁判提起上訴或抗告，須
    經本院許可，且該許可以訴訟事件所涉及之法律見解具有原
    則性者為限，行政訴訟法第235條定有明文。所謂法律見解
    具有原則性者，係指該事件所涉及之法律問題意義重大，而
    有加以闡釋之必要情形而言。例如對於行政命令是否牴觸法
    律所為之判斷，或就同類事件所表示之法律見解與其他高等
    行政法院所表示之見解互相牴觸，有由本院確認或統一法律
    上意見之必要情形屬之。訴外人陳朝宗與本件被上訴人均係
    上訴人辦理同一拓寬工程受核發拆遷補償費後，復依公法上
    不當得利規定請求返還溢發補償費之人，陳朝宗所涉事件，
    經原審法院以93年度簡更一字第22號判決應予返還，而本件
    卻經原審法院判決原告之訴駁回，顯然原審法院就同類事件
    所表示之法律見解互相牴觸，揭諸前開說明，本訴訟事件所
    涉及之法律見解具有原則性，其上訴應予許可，合先明。
    (二)本件上訴人為多次複估補償金額，乃就徵收被上訴人之建
    築物應發補償費之特定具體事件所為之決定，並已通知補償
    對象之被上訴人而對外發生核定補償費之效果，均為行政處
    分。雖因程序尚有未合，惟並非無效，在未經撤銷前，其效
    力仍然存在。其中第3次複估金額以85年1月12日85北府工土
    字第7810號函，通知被上訴人溢領補償費82,899元（已領第
    2次複估金額與準據之第3次複估金額之差額）應予返還，有
    撤銷前次複估行政處分中溢領部分之意思，該部分處分既經
    撤銷，上訴人即為無法律上原因受領該部分之補償費，此為
    本院一致之見解，原判決認上訴人未撤銷原徵收補償處分，
    被上訴人受有該徵收補償費之法律上原因仍屬存在，自有未
    合。上訴意旨執以指摘，為有理由，應由本院將原判決廢棄
    。又原審係以「陳財富」為受送達人寄送起訴狀繕本，並由
    其受僱人簽收送達證書，該送達是否合法未明，並涉及上訴
    人請求利息之起算日，爰發回原審法院查明後，另為適法之
    裁判。
據上論結，本件上訴為有理由，爰依行政訴訟法第256條第1項、
第260條第1項，判決如主文。
中　　華　　民　　國　　96　　年　　8　　 月　　30　　日
                  第四庭審判長法  官　鍾　耀　光
                              法  官  姜　仁　脩
                              法  官　王　德　麟
                              法  官　黃　清　光
                              法  官　吳　慧　娟
以  上  正  本  證  明  與  原  本  無  異
中　　華　　民　　國　　96　　年　　8　　 月　　31　　日
　　　　　　　　　　　　　　　書記官　黃　淑　櫻
